臺灣高等法院民事判決　　　　　　　　　 94年度上字第583號
上　訴　人　甲○○○
　　　　　　丙○○
訴訟代理人　游晴惠律師
　　　　　　吳姝叡律師
被　上訴人　內政部警政署
法定代理人　乙○○
訴訟代理人　李富祥律師
上列當事人間返還不當得利事件，上訴人對於中華民國94年5月6
日臺灣臺北地方法院93年度訴字第542號第一審判決提起上訴，
經本院於96年5月15日言詞辯論終結，判決如下：
    主  文
原判決關於駁回上訴人後開第二、三項之訴及命上訴人負擔訴訟
費用之裁判均廢棄。
被上訴人應再給付上訴人甲○○○新台幣貳萬陸仟陸佰壹拾柒元
，及自民國九十三年三月十八日起至清償日止，按年息百分之五
計算之利息。
被上訴人應再給付上訴人丙○○新台幣貳仟肆佰柒拾元，及自民
國九十三年三月十八日起至清償日止，按年息百分之五計算之利
息，暨自民國九十三年一月一日起至返還台北市○○區○○段二
小段一二０、二０一之二、一二０之三地號土地予上訴人丙○○
及其他全體共有人之日止，按月再給付上訴人丙○○新台幣陸拾
貳元。
其餘上訴駁回。
第一審命上訴人負擔訴訟費用部分及第二審訴訟費用由上訴人甲
○○○負擔百分之九十八，上訴人丙○○負擔百分之一，餘由被
上訴人負擔。
    事實及理由
一、被上訴人之法定代理人原為謝銀黨，於上訴後變更為乙○○
    ，業經其具狀聲明承受訴訟（見本院卷(一)第244頁），於法
    尚無不合，應予准許。
二、按訴訟繫屬中為訴訟標的之法律關係，雖移轉於第三人，於
    訴訟無影響，民事訴訟法第254條第1項前段定有明文。查上
    訴人丙○○於起訴時就坐落台北市○○區○○段2小段120地
    號土地（下稱系爭120地號土地）原有所有權應有部分714/
    41951，就同所120-3地號土地（下稱系爭120-3地號土地）
    原有所有權應有部分714/41951，就同所201-2地號土地（下
    稱系爭201-2地號土地）原有所有權應有部分371/6722，嗣
    於本件訴訟繫屬後之民國（下同）95年7月3日，以夫妻贈與
    為由，將系爭120、120-3地號土地所有權應有部分各500/
    41951、系爭201-2地號土地所有權應有部分300/6722移轉登
    記予其配偶郭黃祝霞（見本院卷(二)第397 至402頁），依上
    開規定，就本件訴訟不生影響，合先敘明。
三、上訴人起訴主張：坐落台北市○○區○○段2小段120-2地號
    土地（下稱系爭120-2地號土地）所有權應有部分714/41951
    、同所201地號土地（下稱系爭201地號土地）所有權應有部
    分371/6722及同所201-1地號土地（下稱系爭201-1地號土地
    ）所有權應有部分371/6722係上訴人甲○○○所有；系爭12
    0地號土地所有權應有部分714/41951、系爭120-3地號土地
    所有權應有部分714/41951及系爭201-2地號土地所有權應有
    部分371/6722係上訴人丙○○所有。被上訴人未經上訴人之
    同意，自48年間起，擅自在上開土地設立內湖警察公墓園區
    （下稱系爭警察公墓），40餘年來未支付任何費用，亦未依
    法徵收，直至90年10月間，上訴人發現上情後，多次向被上
    訴人請求購買上開土地及賠償上訴人所受之損害，迄於91年
    8月5日之協商會中，被上訴人乃承認上訴人之債權，並同意
    依土地申報地價10%賠償上訴人，惟嗣後卻藉詞拖延，爰依
    民法第184條及第179條之規定，請求被上訴人自91年8月5日
    回溯5年即86年8月5日起，按上開土地申報地價年息10%計算
    相當於租金之損失，即請求被上訴人給付甲○○○新台幣（
    下同）4,066,652元、給付丙○○184,041元，並加付法定遲
    利息，另自93年1月5日起至返還系爭120-2、201、201-1地
    號土地予甲○○○及其他全體共有人之日止，按月給付甲○
    ○○51,176元，及自93年1月5日起至返還系爭120、120-3、
    201-2地號土地予丙○○及其他全體共有人之日止，按月給
    付丙○○2,492元等語。原審為上訴人一部勝訴、一部敗訴
    之判決，判命被上訴人應給付甲○○○910,246元，及自93
    年3月18日起算之法定遲延利息，暨自93年1月1日起至返還
    系爭120-2、201、201-1地號土地予甲○○○及其他全體共
    有人之日止，按月給付甲○○○23,029元；及應給付丙○○
    1,922元及自93年3月18日起算之法定遲延利息，暨自93年1
    月1日起至返還系爭120、201-2地號土地予丙○○及其他全
    體共有人之日止，按月給付丙○○53元；並駁回上訴人其餘
    之訴。上訴人就其敗訴部分不服，提起上訴，聲明：(一)原判
    決關於不利於上訴人部分廢棄。(二)被上訴人應再給付甲○○
    ○3,156,406元，給付丙○○225,528元，及均自起訴狀繕本
    送達翌日起至清償日止，按年息5%計算之利息。(三)被上訴人
    應自93年1月1日起至返還系爭120-2、201、201-1地號土地
    予甲○○○及其他全體共有人之日止，按月再給付甲○○○
    53,737元。(四)被上訴人應自93年1月1日起至返還系爭120、
    120-3、201-2地號土地予丙○○及其他全體共有人之日止，
    按月再給付丙○○3,684元。(五)願供擔保請准宣告假執行。
四、被上訴人則以：其所設置之系爭警察公墓固有使用上開土地
    ，惟其就系爭120地號土地僅使用部分土地，非如上訴人所
    主張係使用該土地之全部。又上訴人僅得請求返還5年內相
    當於租金之不當利益，且上開土地之地目均為「墓」，非都
    市中可供居住之一般土地，其價值偏低，是上訴人主張以各
    該土地申報地價年息10%計算相當於租金之不當利益，顯屬
    過高等語，資為抗辯。原審為被上訴人一部勝訴、一部敗訴
    之判決（詳如前述），被上訴人就其敗訴部分未提起上訴，
    對於上訴人之上訴則聲明：(一)上訴駁回。(二)如受不利判決，
    願預供擔保請准宣告免為假執行。
五、經查系爭120-2地號土地所有權應有部分714/41951、系爭20
    1地號土地所有權應有部分371/6722及系爭201-1地號土地所
    有權應有部分371/6722係甲○○○所有（取得時間為86年10
    月7日）；系爭120地號土地所有權應有部分714/41951、系
    爭120-3地號土地所有權應有部分714/41951及系爭201-2地
    號土地所有權應有部分371/6722於本件訴訟繫屬時係丙○○
    所有（取得時間為87年1月16日），而被上訴人亦為上開土
    地之共有人等情，有土地登記謄本可稽（見原審卷第13至21
    頁），且為兩造所不爭執（見原審卷第199頁，本院卷(一)第4
    1頁），堪信為真實。
六、上訴人主張被上訴人所設置之系爭警察公墓占用上開土地全
    部，惟為被上訴人所否認，並以前詞置辯。經查：
  (一)系爭警察公墓占用系爭120-2、201、201-1、202-2地號土地
    全部，業據原審赴現場勘驗，並囑託台北市中山地政事務所
    （下稱中山地政事務所）實施測量鑑定屬實，製有勘驗測量
    筆錄及土地複丈成果圖可稽（見原審卷第220至223頁），復
    為兩造所不爭執，堪信為真實。
  (二)系爭120-3地號土地係坐落於系爭警察公墓圍牆內，業據本
    院赴現場勘驗，並囑託台北市政府地政處土地開發總隊（下
    稱土地開發總隊）實施測量鑑定屬實，製有勘驗筆錄及土地
    開發總隊94年12月23日北市地發四字第09430185600號函送
    鑑定書及鑑定圖可稽（見本院卷(一)第180至184頁）。惟依上
    開鑑定書及鑑定圖所載，系爭120-3地號土地其中8.83平方
    公尺部分係供作系爭警察公墓之花圃使用，其中28.28平方
    公尺係供作該公墓之停車場使用，合計使用面積為37.11平
    方公尺，核與土地登記謄本所載系爭120-3地號土地面積為
    33平方公尺不符（見原審卷第16頁），經向土地開發總隊函
    查，據土地開發總隊於95年4月17日以北市地發四字第09530
    395000號函覆：「有關120-3地號土地登記謄本所載面積與
    所附鑑定書及鑑定圖上記錄之土地面積不符疑義乙節，經查
    本總隊原送鑑定書及鑑定圖內120- 3地號土地係以圖解地籍
    圖數值化資料為依據辦理，案經本總隊再核對相關圖籍資料
    結果發現，原鑑定書及鑑定圖上120-3地號土地部分界址數
    值化成果略有誤差，致數值化面積與原登記面積不符，業已
    函請本市中山地政事務所更正數值化資料中。有關該地號土
    地之正確土地面積應為0.0033公頃…另原本總隊94年12月23
    日北市地發四字第09430185600號函所送鑑定書及鑑定圖應
    予作廢」，並檢送更正後之鑑定書及鑑定圖為證（見本院卷
    (一)第247至251頁），而依該更正後之鑑定書及鑑定圖所示，
    系爭120-3地號土地中7.85平方公尺部分係供作系爭警察公
    墓之花圃使用，其中25.15平方公尺係供作該公墓之停車場
    使用，合計使用面積為33平方公尺，是上訴人據以主張被上
    訴人占有使用系爭120-3地號土地全部，應屬可取。
  (三)關於被上訴人占有系爭120地號土地部分：
  1.依上開更正後之鑑定書及鑑定圖所載：「120地號土地上左
    側駁坎使用面積70.62平方公尺、道路使用面積86.09平方公
    尺，右側駁坎使用面積17.82平方公尺、墓地使用面積246.9
    1平方公尺，合計使用421.44平方公尺」（見本院卷(一)第250
    、251頁及外放鑑定附圖）。
  2.上訴人雖以上開更正後之鑑定書及鑑定圖所示關於系爭120
    地號土地之使用狀況，核與上開中山地政事務所製作之土地
    複丈成果圖所示不同，因而質疑該鑑定結果有所遺漏或錯誤
    。惟查中山地政事務所製作之土地複丈成果圖，除關於兩造
    不爭執之位於系爭警察公墓內之系爭120-2、201、201-1、
    202-2地號土地部分外，就系爭120-3地號土地竟誤認係位於
    系爭警察公墓之圍牆外，是其關於系爭120地號土地所為之
    測量結果是否符合真實，誠屬可疑。而依上開鑑定書所載，
    土地開發總隊為求測量精確，首先用精密電子測距經緯儀在
    系爭土地附近利用現有圖根點，施測圖根測量，並經計算檢
    核閉合後，做為該測區之控制點，而後以各圖根點為基點，
    用上列儀器分別就本院囑託事項內諸地上物點位施測，並計
    算各點位之坐標輸入電腦，以自動繪圖儀展繪於鑑測原圖上
    ，然後依據地籍圖、圖根點、界址點坐標、宗地資料等謄繪
    （展繪）本案有關土地地籍圖經界線，並與前項成果核對檢
    核後展繪於鑑測原圖上，以作成鑑定圖（見本院卷(一)第249
    頁），是有關系爭120地號土地部分，自應以上開更正後之
    鑑定書及鑑定圖所載內容為可採。又土地開發總隊就上訴人
    所質疑各事項（見本院卷(一)第235、236頁）復於95年4月17
    日以北市地發四字第09530395000號函覆：「1.關於『內湖
    警察局公墓園區○○道路、護坡駁坎、公墓、石造階梯等人
    工設施使用120地號土地之面積』如何決定其位置及面積乙
    節，本總隊係依據現場圖根點利用光學測距經緯儀採光線法
    觀測上述諸項設施範圍周邊點位，據以定位並計算出各項設
    施面積。2.關於120地號土地上法官囑託鑑測之道路、護坡
    駁坎、公墓、石造階梯等人工設施，其所在位置均如附圖所
    示，並未缺漏。3.有關民事陳報狀中提及『除鑑定圖所圖示
    二處駁坎外，是否尚有無法或不易測量…水溝、小徑等人為
    設施？貴隊實際測量時，係遭遇何種困難…？』乙節，本案
    係依法官與系爭之兩造於現場當庭指示測量標的後，本總隊
    始依據法官囑託予以測量完竣…4.另鑑定圖有關『墓地』之
    使用面積範圍，經查涵括墓地旁之道路。5.關於鑑定圖所圖
    示『左側駁坎』部分，經查本市中山地政事務所，並未將駁
    坎與鄰接道路區隔，本總隊係將駁坎與道路予以區隔分開計
    算，故『左側駁坎』部分之面積自然與中山地政事務所測算
    面積結果不同」（見本院卷(一)第248頁），是上訴人主張上
    開更正後之鑑定書及鑑定圖就系爭120地號土地之使用狀況
    所為測量鑑定結果有所遺漏及錯誤云云，尚不足取。
  3.系爭警察公墓一面設有大門及圍牆（即出入口部分)，其餘
    三面則以自然地形為屏障，此有現場照片及網路簡介可證（
    見原審卷第114至120、142至145、160頁，本院卷(一)第106至
    118、135至141頁），且為兩造所不爭執（見原審卷第112、
    167、175、183，本院卷(一)第42、94頁）；又系爭120地號土
    地為山坡地，被上訴人除占有部分土地供作墓地、墓區○道
    路、護坡駁坎及石造階梯使用（詳如前述）外，其餘部分均
    為天然屏障，亦為兩造所不爭執，均堪信為真實。上訴人雖
    主張被上訴人占有使用系爭120地號土地作為園區○地○道
    路、護坡駁坎及石造階梯使用，並利用該土地其餘天然屏障
    部分以與外界區隔，且被上訴人於系爭120地號土地上設置
    多處標示牌，依社會通常觀念已足認系爭120地號土地全部
    處於被上訴人實力支配下，並立於排除他人干涉之狀態，應
    認被上訴人係占有使用系爭120地號土地全部等語。惟查被
    上訴人固有於系爭警察公墓之外圍設立標示牌，其上記載：
    「非經核定，禁止埋存、移葬、撿骨、整建」，然該標示牌
    均係設置於園區內臨接系爭120地號土地之道路兩旁及駁坎
    內側（見原審卷第116頁，本院卷(一)第111、112、114、138
    頁，本院卷(二)第412頁反面），而該部分土地係屬被上訴人
    占用地區，非屬系爭120地號之天然屏障部分，是上訴人執
    此主張被上訴人就系爭120地號土地全部排除他人占有使用
    ，而將該土地全部置於實力支配之下云云，並不足取。又被
    上訴人就系爭120地號土地之所有權應有部分為41237/41951
    ，此為上訴人所自認（見本院卷(二)第420頁），而被上訴人
    亦在本院審理中陳明倘上訴人能做好水土保持，不影響系爭
    警察公墓現有使用狀況，被上訴人同意上訴人使用系爭120
    地號土地等語（見本院卷(二)第412頁反面）；又上訴人前於
    95年12月26日委由律師致函被上訴人，表示將依法行使其對
    系爭120地號土地之權利（見本院卷(二)第423、424頁），被
    上訴人亦於96年1月10日以警署後字第0950166017號函覆：
    「…二查本署經管之警察公墓僅使用旨揭土地（指系爭120
    地號土地）極小部分之範圍，並未使用該地號之全部土地，
    且本署亦未曾接獲丙○○先生要求使用該地之請求。三警察
    公墓係安葬因公殉職及病故之警察同仁，有其公益之性質，
    如丙○○先生堅持使用旨揭土地，為對往生者及其遺族表示
    尊重，應請注意切勿妨礙警察公墓之使用狀態。四旨揭土地
    係屬保護區，其使用程序應符合相關法令規定，以及注意水
    土保持工作；另該地丙○○先生應有部分為714/41951，其
    主張行使權利時應注意受應有部分之限制…」（見本院卷(二)
    第426頁），足見被上訴人雖要求上訴人在其所有權應有部
    分範圍內及不影響被上訴人現有使用狀態之前提下使用系爭
    120地號土地，然其並未完全排除上訴人依法使用該土地。
    是上訴人據以主張被上訴人係將系爭120地號土地全部置於
    自已實力支配之下，完全排除他人（包括其他共有人在內）
    使用該土地云云，亦不足取。
  4.上訴人雖又主張被上訴人為解決系爭警察公墓占有私人土地
    糾紛，已依都市計畫法第27條第1項第4款規定提出變更計畫
    案，向台北市政府申請變更都市計畫，經台北市政府於95年
    4月28日以府都規字第0957817940號公告該變更計畫案，因
    被上訴人漏將系爭120、120-3、201、201-2地號土地列入，
    上訴人乃提出申請書，請求將上開4筆土地及系爭120-2、20
    1- 1地號土地全部列入變更計畫案，而被上訴人於台北市都
    市計畫委員會95年7月18日所召開之第557次委員會議程中，
    坦承有使用上開6筆土地，並對上訴人將上開6筆土地均列入
    變更計畫案範圍之請求表示無意見，足證系爭120地號土地
    全部均屬被上訴人設置之系爭警察公墓所占有使用等語，並
    提出「變更台北市○○區○○路與金龍路口北側部分公園用
    地及住宅區為公墓用地主要計畫案」、申請書、「台北市都
    育計畫委員會公民或團體所提意見綜理表」、台北市都市計
    畫委員會95年8月17日北市畫會一字第09530250201號函附第
    557次委員會議審決記錄為證（見本院卷(二)第350至376頁）
    。惟查依被上訴人所提之上開變更計畫案所載，該計畫範圍
    係依警察公墓使用現況、山坡地水土保持與環境景觀而為整
    體考量（見本院卷(二)第352頁），其現況係依山坡地地形於
    計畫區北側及西側布置及使用二處階梯式墓塚及環山道路，
    其餘山坡地則皆維持原地形地貌與植物，又忠靈祠及納骨塔
    各1座建築於計畫區中央山坡地坡趾平地，前方為警察公墓
    入口廣場、蓮花池及景觀植栽（見本院卷(二)第353頁），而
    所列土地清冊則未將系爭120地號土地列入（見本院卷(二)第
    362、363頁），是尚難據此認定被上訴人已承認有使用系爭
    120地號土地全部。又依上開台北市都市計畫委員會95年7月
    18日第557次委員會議審決記錄所載，針對上訴人請求將上
    開6筆土地全部列入變更計畫案內之陳情內容，於「建議辦
    法」欄係記載：「請准就台北市○○區○○段2小段120、12
    0-2、120-3、201、201-1、201-2地號等6筆土地全併入『變
    更台北市○○區○○路與金龍路口北側部分公園用地及住宅
    區為公墓用地主要計畫案』內，以符現況都市計畫土地利用
    實情，敬請核准」，而於「委員會決議」欄則記載：「除12
    0-3號土地維持為道路用地外，其餘陳情之地同意併入計畫
    案內以符現況都市計畫使用實情」（見本院卷(二)第376頁）
    ，亦無從據以認定被上訴人已承認確係使用系爭120地號土
    地全部。又被上訴人確有占有使用系爭120地號部分土地，
    已如前述，是被上訴人縱有於該會議中答覆審議委員「有
    使用」上開6筆土地，並對上訴人之上開請求表示無意見，
    亦不能憑此即足認定被上訴人已承認係占有使用系爭120地
    號土地全部。
　5.被上訴人雖抗辯系爭警察公墓原坐落台北市○○區○○段內
　  湖頭小段77-1、77-2、77-3、80-9、80-12、77-4、77-5
    、77-6、77-7、77-8、78-1、76-1、78-3、78-4、75-1、80
    -1、80-2、80-3等18筆土地，嗣於69年8月8日合併編為同地
    段77地號。上開77-2及77-5地號土地為上訴人丙○○之前手
    郭火木所有，於合併後依照其原有土地持分換算面積為714
    平方公尺，因此合併後之上開77地號土地由郭火木取得所有
    權應有部分714/41951。而該77地號土地嗣又經重測改編為
    系爭120地號土地，而系爭120地號山坡地部分，原坐落上開
    80-1、80-2、80-3、80-9地號土地之位置，原始產權均為臺
    灣省所有，由台灣省警務處管理，而該部分土地目前使用狀
    況與土地合併前並無變更，是被上訴人就該部分土地自無不
    當得利之情事等語，並提出地籍圖及土地登記簿為證（見本
    院卷(一)第261至301頁）。惟查系爭120地號土地山坡地部分
    於合併前縱屬台灣省所有，並由台灣省警務處管理，然郭火
    木既於土地合併後取得該土地之所有權應有部分，而成為該
    土地之共有人，則被上訴人未與其他共有人全體達成分管協
    議或經其他共有人全體同意之前，自難認其得就該土地之特
    定部分繼續無償使用。是被上訴人所為此部分之抗辯，尚不
    足取。
  6.依上所述，被上訴人占有使用系爭120地號土地之面積合計
    為421.44平方公尺。
七、按無法律上原因而受利益，致他人受損害者，應返還其利益
    ，民法第179條定有明文。又依社會通常觀念，無權占有使
    用他人所有之土地，可能獲得相當於租金之利益，是上訴人
    依據不當得利之法則，請求被上訴人就所占用系爭土地面積
    範圍內，依上訴人之所有權應有部分比例返還相當於租金之
    不當利益，即屬有據。又按租金之請求權因5年間不行使而
    消滅，既為民法第126條所明定，至其他無租賃契約關係之
    賠償，名稱雖與租金異，然實質上仍為使用土地之代價，債
    權人應同樣按時收取，不因其契約未成立，而謂時效之計算
    應有不同（最高法院49年台上字第1730號判例參照）。經查
    ：
  (一)關於上訴人本件不當得利返還請求權之起算日部分：
  1.上訴人雖曾先後於90年11月1日、同年12月24日、同年12月2
    5日、91年3月11日、同年4月30日致函被上訴人請求價購系
    爭土地並賠償損害，有上開函文可證（見原審卷第22、23、
    27、28、31頁），惟上訴人迄至93年1月27日始提起本件訴
    訟（見原審卷第4頁），距其最近一次催告被上訴人賠償損
    害之日已逾6個月，依民法第130條之規定，上訴人所為上開
    催告行為，尚不生中斷時效之效力。
　2.上訴人雖主張被上訴人已於91年8月12日所召開之協調會上
    ，承認上訴人之本件債權等語，並提出內政部警政署經管警
    察公墓沿用民地案第1次協調會會議紀錄為證（見原審卷第
    33、34頁），惟為被上訴人所否認。經查依該會議紀錄所載
    ，該次會議結論僅就求償時間、損害計算基準及價購時間等
    事項，分別就上訴人之訴求、被上訴人及其法律顧問所表示
    之意見及立場予以表列，並記載：「有關本案法律適用及認
    知事項落差之處，因於協調現場未能獲致共識，請陳情人（
    指上訴人）慎予考量本署（指被上訴人）說明，並參據相關
    法律規定後，另函請補正並確認陳情要項，以為本署核議及
    處置」，足見被上訴人並未承認上訴人之本件請求，是上訴
    人執此主張其本件請求權應自91年8月12日發生時效中斷之
    效力云云，亦不足取。
　3.被上訴人固曾於90年12月11日以（90）警署後字第235967號
    函致台北市政府（副本送上訴人）表示：「郭、李張等二位
    申請人 (指上訴人）稱內湖警察公墓園區內多筆私有地係渠
    等多人所有，然為本署內湖警察公墓所用，為利於所有權移
    轉來文要求價購，但經查該私有地係貴府都市計畫用途為保
    護區及公園用地，是以本署無法辦理徵收…建請是否重新規
    劃或變更用途，俾依法辦理徵收」（見本院卷(一)第69頁），
    惟此乃被上訴人為因應上訴人價購系爭土地之要求，而轉請
    台北市政府協助解決，並非被上訴人對上訴人之本件不當得
    利返還請求權及損害賠償請求權予以承認。又被上訴人雖於
    91年5月6日以警署後字第0910083998號函覆上訴人謂：「…
    另為釐清、擬議本案有關土地涵攝、使用現狀暨損害賠償之
    價額，本署已依程序申請土地丈量及相關計算（租用）標準
    中…」（見本院卷(一)第66頁），然據此亦僅足以證明被上訴
    人就上訴人要求迅速辦理價購暨給付損害賠償事項，同意依
    法定程序處理，尚不足以證明被上訴人已承認上訴人之上開
    債權存在。
　4.按消滅時效，因起訴而中斷，民法第129條第1項第3款定有
    明文。查上訴人就本件請求係於93年1月27日起訴，已如前
    述，依上開規定及前揭說明，上訴人得請求自88年1月27日
    （即本件訴訟繫屬之93年1月27日追溯5年之日）起算之不當
    得利。
  (二)關於上訴人請求返還不當利益之計算標準部分：
  1.上訴人雖主張系爭土地所在地區因日益繁華致地價上漲，並
    提出系爭土地位置圖為證（見原審卷第121、122頁）。惟查
    系爭土地地目均為墓，有土地登記謄本可證（見原審卷第13
    至21頁），非屬可供建築房屋之基地使用，依通常交易觀念
    ，其價值自遠較建築用地為低；又上開土地鄰近地區雖有捷
    運站、便利超商、銀行、百貨公司等設施，然與系爭土地作
    為墓地使用並無必然之關係，是尚難據此即認系爭土地之價
    值必因而上漲。
  2.上訴人雖又主張台北市政府福德公墓13.2平方公尺7年租金
    為221,700元，折算每平方公尺每年租金為2,399元，另台北
    縣三芝鄉示範公墓愛區墓塋區、澎湖縣湖西鄉第三公墓及台
    中縣立大肚公墓，其每年每平方公尺之租金均高於各該土地
    申報地價100%等語，並提出台北市公立公墓地使用管理要點
    、台北市殯葬管理處各項服務收費標準表、各公墓租金比較
    表、內政部民政司網路資料、土地公告現值及公告地價表、
    澎湖縣殯葬管理自治條例、澎湖縣公告土地現值查詢、台中
    縣大肚山公墓簡介及台中縣政府民政局公告地價查詢為證（
    見原審卷第136、137頁，本院卷(一)第71、72、219至231頁）
    。惟台北市公立公墓地使用管理要點第1點明文規定，台北
    市政府社會局為管理公墓地使用、安全維護及美化環境事宜
    ，而訂定該要點，又觀諸台北市殯葬管理處各項服務收費標
    準表所列各收費事項，顯見該墓地使用人所繳納之公墓租金
    ，除使用墓地之費用外，尚包括墓地管理、安全維護及使用
    相關設施之費用在內；至台北縣三芝鄉示範公墓愛區墓塋區
    、澎湖縣湖西鄉第三公墓及台中縣立大肚公墓，均非位於台
    北市區，其收費標準本即與台北市公墓有所不同，況依上開
    內政部民政司網路資料所示，就台北縣三芝鄉示範公墓愛區
    墓塋區所收取之費用已註明包括管理費在內（見本院卷(一)第
    224-1頁）；又依澎湖縣殯葬管理自治條例第三章關於「殯
    葬設施之經營管理」，於第9條第1項規定：「公立殯葬設施
    之使用、收費及管理自治條例，由該管主管機關制定，並經
    同級民意機關通過後施行」（見本院卷(一)第227頁），可見
    該縣公墓所收取之費用，亦非僅係使用墓地之對價，尚包括
    管理費及使用該墓區相關設備之費用在內。是上訴人尚不得
    逕依上開收費標準，主張作為被上訴人使用系爭土地所得利
    益之計算標準。
  3.被上訴人雖抗辯系爭120地號土地之土地使用分區為保護區
    ，依都市計畫法台北市施行細則第10條之1規定，保護區使
    用限制為以供國土保安、水土保持及維護天然資源之使用為
    主，無法為一般經濟上的有效使用等語，並提出系爭120地
    號土地之土地使用分區詳列及都市計畫法台北市施行細則為
    證（見本院卷(一)第196、197頁）。惟查依臺北市土地使用分
    區管制規則第75條規定，在保護區內得允許使用組農藝及園
    藝業，並得為下列附條件允許使用：學前教育設施、社區遊
    憩設施、社會福利設施、社區安全設施、公用事業設施、公
    務機關、殮葬服務業、旅遊及運輸服務業之營業性停車空間
    及計程車客運業、小客車租賃業車輛調度停放場、倉儲業之
    遊覽汽車客運車輛調度停放場、施工機料及廢料堆置或處理
    業之廢紙、廢布、廢橡膠品、廢塑膠品、舊貨整理及垃圾以
    外之其他廢料、攝影棚、宗祠及宗教建築、特殊病院、容易
    妨礙衛生之設施、農業及農業建築、公害最輕微之工業之製
    茶業、公害嚴重之工業之危險物品及高壓氣體儲藏、分裝業
    （見本院卷(二)第329頁）。顯見系爭120地號土地之地目雖為
    「墓」，且使用分區列為保護區，然依上開規定，尚非毫無
    利用之可能性，是被上訴人執此抗辯其占有使用系爭120地
    號土地並無不當得利情事云云，亦不足取。
  4.依台北市市有土地出租租金計收基準第1點規定，台北市市
    有出租基地，自82年7月1日起，一律依照土地申報地價年息
    5%計收租金；又於第2點規定：台北市市有出租基地，如係
    供政府機關、非營利法人、慈善機關、公益團體、學校作事
    業目的使用者，得依第1點所定租金額60%(即按土地申報地
    價年息3%）計收租金（見原審卷第181頁）。經查依被上訴
    人就系爭警察公墓之網路簡介所載，系爭警察公墓自85年12
    月1日起僅派1名管理員負責該公墓行政作業及園區之安全與
    清潔維護工作，每年僅編列55萬元之清潔、修繕、維護預算
    ，並免費供亡故警察人員寄（埋）存靈骨（見原審卷第161
    頁），足見被上訴人於系爭土地上設置系爭警察公墓，係為
    免費提供已故警察人員埋寄靈骨之用，其既未對已故警察人
    員家屬收費，更未對外開放營業。爰斟酌系爭土地之地理位
    置及土地利用情形等一切情狀，並參酌上開台北市市有土地
    出租租金計收基準之規定，認依系爭土地申報地價年息3%計
    算被上訴人使用系爭土地所受相當於租金之不當利益為適當
    。
  (三)關於上訴人得請求被上訴人返還之不當利益數額部分：
  1.就甲○○○部分：
    系爭120-2地號土地面積為33,109平方公尺，甲○○○之
      所有權應有部分為714/41951（見原審卷第14頁），而被
      上訴人占有使用該土地全部，已如前述；又系爭120-2地
      號土地自88年1月間起至92年12月間之申報地價為每平方
      公尺8,218.4元，自93年1月間起之申報地價為每平方公尺
      12,120元（見原審卷第14、37、62頁），則按甲○○○之
      所有權應有部分比例及上開申報地價年息3%計算，被上訴
      人自88年1月27日起至92年12月31日止，應返還之不當利
      益為684,600元(計算式為：8,218.4×33,109×714/41951
      ×3%/12×59.13 = 684,600，小數點以下四捨五入）；自
      93年1月1日起至返還系爭120-2地號土地之日止，應按月
      返還之不當利益為17,074元（計算式為：12,120×33,109
      ×714/ 41951×3%/12=17,074，小數點以下四捨五入）。
    系爭201地號土地面積為489平方公尺，甲○○○之所有權
      應有部分為371/6722（見原審卷第17頁），而被上訴人占
      有使用該土地全部，已如前述；又系爭201地號土地自88
      年1 月間起至92年12月間之申報地價為每平方公尺11,600
      元，自93年1月間起之申報地價為每平方公尺12,120元（
      見原審卷第17、38、63頁），則按甲○○○之所有權應有
      部分比例及上開申報地價年息3%計算，被上訴人自88 年1
      月27日起至92年12月31日止，應返還之不當利益為46,280
      元（計算式為：11,600×489×371/6722×3%/12×59.13
      = 46,280，小數點以下四捨五入）；自93年1月1日起至返
      還上開土地之日止，應按月返還之不當利益為818 元（計
      算式為：12,120×489×371/6722×3%/12=818，小數點以
      下四捨五入）。
    系爭201-1地號土地面積為3,072平方公尺，甲○○○之所
      有權應有部分為371/6722（見原審卷第19頁），而被上訴
      人占有使用該土地全部，已如前述；又系爭201-1地號土
      地自88年1月間起至92年12月間之申報地價為每平方公尺
      8,218.4元，自93年1月間起之申報地價為每平方公尺12,
      120元（見原審卷第19、39、64頁），則按甲○○○之所
      有權應有部分比例及上開申報地價年息3%計算，被上訴人
      自88年1 月27日起至92年12月31日止，應返還之不當利益
      為205,983元（計算式為：8,218.4×3,072×371/6722×
      3%/ 12×59.13 = 205,983，小數點以下四捨五入）；自
      93 年1月1日起至返還上開土地之日止，應按月返還之不
      當利益為5,137元（計算式為：12,120×3,072×371/6722
      ×3%/ 12=5,137，小數點以下四捨五入）。
    依上所述，甲○○○得請求被上訴人給付936,863元（計
      算式為：684,600＋46,280＋205, 983＝936,863），及自
      93年1月1日起至被上訴人返還所占用上開土地之日止，按
      月給付23,029元（計算式為：17,074+818+5,137=23,029
      ）。
  2.就丙○○部分：
    系爭201-2地號土地面積為29平方公尺，丙○○之所有權
      應有部分為371/6722（見原審卷第21頁），而被上訴人占
      有使用該土地全部，已如前述；又系爭201-2地號土地自
      88年1月間起至92年12月間之申報地價為每平方公尺1,840
      元，自93年1月間起之申報地價為每平方公尺2,880元（見
      原審卷第21、42、67頁），則按丙○○之所有權應有部分
      比例及上開申報地價年息3%計算，被上訴人自88年1月27
      日起至92年12月31日止，應返還之不當利益為435元（計
      算式為：1,840×29×371/6722×3%/12×59.13=435，小
      數點以下四捨五入）；自93年1月1日起至返還上開土地之
      日止，應按月返還之不當利益為12元（計算式為：2,88 0
      ×29×371/6722×3%/ 12=12，小數點以下四捨五入）。
    系爭120-3地號土地面積為33平方公尺，丙○○之所有權
      應有部分為714/41951（見原審卷第16頁），而被上訴人
      占有使用該土地全部，已如前述；又系爭120-3地號土地
      自88年1月間起至92年12月間之申報地價為每平方公尺24,
      160元，自93年1月間起之申報地價為每平方公尺36,240元
      （見原審卷第16、41、67頁），則按丙○○之所有權應有
      部分比例及上開申報地價年息3%計算，被上訴人自88年1
      月27日起至92年12月31日止，應返還之不當利益為2,006
      元（計算式為：24,160×33×714/41951×3%/12×59.13=
      2,006 ，小數點以下四捨五入）；自93年1月1日起至返還
      上開土地之日止，應按月返還之不當利益為51元（計算式
      為：36,240×33×714/41951×3%/12=51，小數點以下四
      捨五入）。
    丙○○就系爭120地號土地之所有權應有部分為714/41951
      （見原審卷第13頁），而被上訴人使用該土地之面積合計
      為421.44平方公尺，已如前述；又系爭120地號土地自88
      年1月間起至92年12月間之申報地價為每平方公尺1,840元
      ，自93年1月間起之申報地價為每平方公尺2,880元（見原
      審卷第13、40、65頁），則按被上訴人所使用土地面積、
      丙○○之所有權應有部分比例及上開申報地價年息3%計算
      ，被上訴人自88年1月27日起至92年12月31日止，應返還
      之不當利益為1,951元（計算式為：1,840×421.44×714/
      41951×3%/12×59.13=1,951，小數點以下四捨五入）；
      自93年1月1日起至返還上開土地之日止，應按月返還之不
      當利益為52元（計算式為：2,880×421.44×714/41951×
      3%/12=52，小數點以下四捨五入）。
    依上所述，丙○○得請求被上訴人給付4,392元（計算式
      為：435＋2,006＋1,951＝4,392），及自93年1月1日起至
      被上訴人返還所占用上開土地之日止，按月給付115元（
      計算式為：12+51+52=115 ）。
八、綜上所述，上訴人依據不當得利之法則，請求被上訴人再給
    付甲○○○26,617元（計算式為：936,863－910,246＝26,6
    17），及自起訴狀繕本送達翌日即93年3月18日起算之法定
    遲延利息；再給付丙○○2,470元（計算式為：4,392－1,92
    2＝2,470），及自起訴狀繕本送達翌日即93年3月18日起算
    之法定遲延利息，暨自93年1月1日起至被上訴人返還系爭
    120、201-2、120-3地號土地予丙○○及其他全體共有人之
    日止，按月再給付62元（計算式為：115－53＝62），為有
    理由，應予准許；其逾此範圍之請求為無理由，不應准許。
    就上開應予准許部分，原審所為上訴人敗訴之判決，尚有未
    洽，上訴意旨指摘原判決此部分為不當，求予廢棄改判，為
    有理由，應予准許；至上開不應准許部分，原審所為上訴人
    敗訴之判決，核無違誤，上訴意旨指摘原判決此部分為不當
    ，併求予廢棄改判，為無理由，應予駁回。又兩造分別陳明
    願供擔保為准、免假執行之宣告，惟被上訴人上開敗訴部分
    ，核其訴訟標的價額未逾150萬元，不得上訴第三審，是就
    此部分無宣告假執行之必要，併此敘明。
九、至兩造其餘之攻擊或防禦方法及未經援用之證據，經本院斟
    酌後，認為均不足以影響本判決之結果，自無逐一詳予論駁
    之必要，亦併此敘明。
十、據上論結，本件上訴為一部有理由，一部無理由，依民事訴
    訟法第450條、第449條第1項、第79條、第85條第1項但書，
    判決如主文。
中　　華　　民　　國　　96　  年　　5　　 月　  29　  日
                    民事第四庭
                        審判長法  官  張劍男
                              法  官  丁蓓蓓
                              法  官  彭昭芬
正本係照原本作成。
上訴人甲○○○、丙○○如不服本判決，應於收受送達後20日內
向本院提出上訴書狀，其未表明上訴理由者，應於提出上訴後20
日內向本院補提理由書狀（均須按他造當事人之人數附繕本）上
訴時應提出委任律師或具有律師資格之人之委任狀；委任有律師
資格者，另應附具律師資格證書及釋明委任人與受任人有民事訴
訟法第466條之1第1項但書或第2項（詳附註）所定關係之釋明文
書影本。
被上訴人內政部警政署不得上訴。
中　　華　　民　　國　　96　　年　　5 　　月　　29　　日
　　                          書記官  丁華平
附註：
民事訴訟法第466條之1（第1項、第2項）：
對於第二審判決上訴，上訴人應委任律師為訴訟代理人。但上訴
人或其他法定代理人具有律師資格者，不在此限。
上訴人之配偶、三親等內之血親、二親等內之姻親，或上訴人為
法人、中央或地方機關時，其所屬專任人員具有律師資格並經法
院認為適當者，亦得為第三審訴訟代理人。
